臺灣板橋地方法院刑事判決　　　　　　　　　　　　九十二年度訴字第二０九二號
　　公　訴　人　臺灣板橋地方法院檢察署檢察官
　　被　　　告　乙○○
右列被告因偽造文書案件，經檢察官提起公訴（九十一年度偵緝字第九八七號），本
院判決如左：
    主  文
乙○○無罪
    理  由
一、公訴意旨略以：被告乙○○曾向告訴人甲○○借用印章、印鑑證明書、臺北縣板
    橋市○○段二五九地號土地一筆及其上門牌為同市○○路○段九十九巷四弄十四
    號房屋一間（下稱系爭房地）之所有權狀持往地政事務所，並設定第一順位抵押
    權予臺北市銀行以貸款使用。竟意欲再向曹坤印借款，於民國八十五年三月二十
    八日，以欲轉貸世華銀行為由，向告訴人再度借得上開印鑑證明及所有權狀，而
    未經告訴人許可，擅自冒用告訴人之名義，偽造系爭房地土地登記申請書，並交
    由不知情之曹坤印委請代書，持向臺北縣板橋地政事務所（下稱板橋地政所）申
    請設定第二順位抵押權予曹某，致使不知情承辦之地政人員將上開不實之抵押權
    （起訴書誤載為所有權）設定登記資料，登載於土地及房屋登記謄本上，足以生
    損害於告訴人及地政機關對於地政事項管理之正確性，因認被告涉犯刑法第二百
    十六條、第二百十條之行使偽造私文書及同法第二百十四條之使公務員登載不實
    事項於職務上所掌公文書二罪嫌云云。
二、按犯罪事實應依證據認定之，無證據不得認定犯罪事實；又不能證明被告犯罪者
    ，應諭知無罪之判決，刑事訴訟法第一百五十四條第二項、第三百零一條第一項
    分別定有明文。另按認定犯罪事實應憑積極證據，倘積極證據不足以為不利於被
    告事實之認定時，即應為有利被告之認定，更不必有何有利之證據，最高法院三
    十年上字第八一六號著有判例，所謂「積極證據足以為不利被告事實之認定」，
    依據同院七十六年臺上字第四九八六號判例意旨，係指據為訴訟上證明之全盤證
    據資料，在客觀上以達於通常一般之人均不致於有所懷疑，而得確信被告確曾犯
    罪之程度；若未達到此一程度，而有合理懷疑之存在時，即無從為被告有罪之確
    信。
三、公訴人認被告涉犯上開行使偽造私文書及使公務員登載不實事項於職務上所掌公
    文書二罪嫌，係以告訴人甲○○之指述，並經證人曹坤印證述被告在勘查系爭房
    地時曾謊稱房地係被告所有，僅信託登記予告訴人而已，且被告要伊不要多間其
    他問題等情，並有系爭房地土地登記申請書影本、土地、建築改良物抵押權設定
    契約書影本、登記謄本等資料在卷可稽等為其論據。訊據被告則矢口否認有行使
    偽造私文書及使公務員登載不實事項於職務上所掌公文書之犯行，並辯稱：伊將
    系爭房地設定第二順位抵押權予曹坤印前，有經告訴人同意，且設定抵押權前，
    伊與曹坤印曾至系爭房地現場勘查，告訴人亦在現場，並帶其二人參觀房子，告
    訴人不可能不知設定第二順位抵押權予曹坤印之情事，另勘查房地時，伊並未向
    曹坤印表示系爭房地為伊所有，是伊自無偽造系爭房地土地記申請書並持以行使
    申請設定抵押權，亦無使公務員登載不實事項於職務上所掌公文書等行為等語。
    經查：
（一）系爭房地原即因貸款而經告訴人同意由被告辦理設定抵押權予臺北市銀行（現
      改為臺北銀行），後因被告稱世華銀行貸款利率較低，建議告訴人轉貸至世華
      銀行，經告訴人同意後，再由被告辦理轉貸事宜，並於八十五年一月十八日向
      板橋地政所申請改設定本金最高限額新台幣（下同）六百萬元抵押權予世華銀
      行，而於同年月二十日登記完畢等事實，業經告訴人於偵審中供述屬實，並有
      本院函請板橋地政所提供之抵押權設定登記之相關土地登記申請書、土地建築
      改良物抵押權設定契約書及告訴人提出之系爭房地登記謄本等資料在卷可稽；
      另系爭房設定押押權予世華銀行後，因被告向曹坤印借款二百萬元，再於八十
      五年三月二十八日經被告與曹坤印向板橋地政所申請設定第二順位本金最高限
      額二百五十萬元抵押權予曹坤印，而於同年四月二日登記完畢之事實，為被告
      供承不諱，並經證人曹坤印於偵查中證述明確，並有本院函請板橋地政所提供
      之第二順位抵押設定登記之相關土地登記申請書、土地建築改良物抵押權設定
      契約書及告訴人提出之系爭房地登記謄本等資料在卷可稽。茲本件被告是否構
      成上開二罪嫌，端視被告是未經告訴人同意將系爭房地設定第二順位抵押權予
      曹坤印。
（二）告訴人於偵查中雖指稱被告未經其同意擅自將系爭房地設定第二順位抵押予曹
      坤印，於本案審理中另以證人身分為相同之證述，然其於偵審中復供稱被告係
      利用將系爭房地轉貸予世華銀行時，謊稱需二張印鑑證明，而向伊索取二張印
      鑑證明，伊即同時向臺北縣板橋市第一戶政事務所申請二張印鑑證明交付被告
      供設定抵押權之用等情，此供述情節，與本院函請板橋地政所提供上開設定抵
      押權予世華銀行、曹坤印時所用之印鑑證明，顯示印鑑證明係於八十五年一月
      十三日、八十四年十一月十六日二個不同時間申請之情形不符，此有該二張印
      鑑明在卷可稽；且查此二次申請抵押權設定之時間分別為八十五年一月十八日
      、同年三月二十八日，相隔二個多月，參以設定抵押權本即需提供抵押物之所
      有權狀，而告訴人於偵查中復供稱交付系爭房地所有權狀及印鑑證予被告設定
      抵押權予世華銀行，二、三星期後，被告有歸還所有權狀（見偵查卷第一宗第
      八頁反面）；再者，本院於九十三年一月六日審理時曾提示設定第二順位抵押
      權予曹坤印時所填載之土地登記申請書、土地建築改良物抵押權設定契約書予
      告訴人辨認，告訴人則供稱上面之印章確實是他的（見本院該日審判筆錄），
      而經本院將之與設定抵押權予世華銀行時所填載土地登記申請書、土地建築改
      良物抵押權設定契約書上之印章比對，結果認二者印章相同，凡此，均足認告
      訴人係於不同時間，分二次將設定抵押權所需之證件（如系爭房地所有權狀、
      印鑑證明、印章等）交付被告，否則告訴人焉有於同意被告設定押權予世華銀
      行後，過了將二個多月仍未請被告歸還設定時所需之證件，任令被告再加利用
      之理﹖據此，尚難認定被告係利用將系爭房地轉貸予世華銀行之機會，取得告
      訴人交付之證件，再俟機設定第二順位抵押權予曹坤印，則被告未經告訴人同
      意，擅自設定第二順位抵押權予曹坤印乙節，尚難依告訴人指訴之情節，即遽
      認為真實。
（三）另證人曹坤印於偵查中固曾證稱設定抵押權前曾至系爭房地勘查，勘查時被告
      向伊稱系爭房地係被告所有，僅信託登記予告訴人而已，且被告要伊不要多問
      其他問題等情，惟此證述情節，非但為被告堅詞否認，且據此證述內容尚不足
      以證明被告係未經告訴人同意下擅自設定該抵押權。況且，於勘查現場時，告
      訴人本人亦在場，被告是否膽敢歪曲事實，謊稱系爭房地為其所有而不被告訴
      人拆穿，大有可疑﹖另證人曹坤印為系爭房地第二順位抵押權人，居於利害關
      係人地位，若其知悉被告係未經告訴人同意擅自設定抵押權，其抵押權即有遭
      告訴人訴請塗銷之危險，是其證述之情節難免偏頗，自不足資為對被告不利之
      認定。
    綜上敘述，公訴人憑以認定被告構成行使偽造私文書及使公務員登載不實事項於
    職務上所掌公文書二罪嫌之論據，尚有不足，不能據以認定被告係在未經告訴人
    同意下將系爭房地設定第二順位抵押權予曹坤印，亦即在客觀上顯未達於通常一
    般之人均不致於有所懷疑，而得確信被告犯罪之程度，自有合理懷疑之存在，無
    從為被告有罪之確信。此外，本院復查無其他積極證據足認被告何公訴人所指之
    前開犯行，既不能證明其犯罪，爰均依法諭知無罪之判決。
據上論斷，應依刑事訴訟法第三百零一條第一項，判決如主文。
本案經檢察官程秀蘭到庭執行職務。
中      華      民      國    九十三    年      三      月     三十     日
                                      臺灣板橋地方法院刑事第十四庭
                                          審判長法  官  趙義德
                                                法  官  張江澤
                                                法  官  絲鈺雲
右正本證明與原本無異。
如不服本判決應於送達後十日內向本院提出上訴狀。
                                                書記官  陳秀慧
中      華      民      國    九十三    年      三      月   三十一   日
